【裁判字號】    93,訴更一,127
【裁判日期】    951011
【裁判案由】    返還公法上不當得利
【裁判全文】
臺北高等行政法院判決
                                 93年度訴更一字第00127號
                              .
原      告  臺北縣政府
代  表  人  甲○○（縣長）
訴訟代理人  丙○○
            戊○○
            丁○○
被      告  乙○○
上列當事人間因返還公法上不當得利事件，原告提起行政訴訟，
本院判決後，原告提起上訴，經最高行政法院判決發回更審，本
院更為判決如下：
    主  文
被告應給付原告新台幣貳拾肆萬零伍百柒拾參元，及自民國九十
年七月三日起至清償日止，按年息百分之五計算之利息。
訴訟費用由被告負擔。
    事  實
一、事實概要：原告因辦理省道台十五線0k＋000 ～6k＋626 段
    道路拓寬工程，拆遷被告所有坐落用地內之建築物 (門牌號
    碼為台北縣八里渡船頭24號之6）， 前經原告核定應發放補
    償費新台幣（下同）2,564,904 元，經公告確定後發放並拆
    遷完畢。嗣因原告又先後再次複估，惟歷次查估及複估結果
    ，所估補償費均不相同，嗣經送台北縣地價評議委員會暨標
    準地價評議委員會評議，決議以最後一次之複估金額（
    2,324,331 元）為準，原告乃於民國（下同）85年1 月12日
    （原告誤載為11日）以85北府工土字第7801號函通知被告於
    85 年2月29日前返還溢領之補償費240,573 元，惟被告未於
    期限內返還，原告遂提起本件行政訴訟，訴請被告返還系爭
    補償費，經本院以90年度訴字第1728號判決駁回原告之訴，
    原告提起上訴後，經最高行政法院93年度判字第536 號判決
    將原判決廢棄，發回本院更為審理。
二、兩造聲明：
    (一)原告聲明：
      1.被告應給付原告新台幣240,573元，及自訴狀送達之翌
        日起至清償日止，按年息百分之5計算之利息。
      2.訴訟費用由被告負擔。
    (二)被告聲明：
      1.原告之訴駁回。
      2.訴訟費用由原告負擔。
三、兩造之爭點：
    (一)原告主張：
    1.被告所有座落省道台十五線0k＋000 ～6k＋626 段道路拓
      寬工程用地內之建築物補償費，經複查核算後與原發放補
      償金額不合，其溢放補償費240,573 元，原告曾於85年1
      月11日（應係12日之誤）以85北府工土字第7810號函，請
      被告在85年2 月29日前退繳至台灣土地銀行士林分行補償
      費發放專戶內，匯款專戶「台灣土地銀行士林分行，台十
      五線0k＋000 ～6k＋626 段拓寬道路補償費專戶000-000-
      0000000 」地址：台北市○○○路○段689 號（並加註業
      主姓名），惟迄今未償還。
    2.依民法第179 條：「無法律之原因而受利益，至他人受損
      害，應返還其利益，雖有法律上原因，而其後已不存在者
      亦同。」本案經本縣地價評議委員會暨標準地價評議委員
      會89年度第2 次會議決議：「以第3 次複估金額為建築物
      補償標準。」經核算原告已領金額大於第三次複估金額而
      產生溢領金額，依據民法第179 條後段不當得利「雖有法
      律上原因，而其後已不存在者」而成立公法上不當得利，
      請求被告返還溢領款。
    3.本案有關公用徵收所發補償費，性質上屬侵害性質之「損
      失補償」，並非損害賠償，因被告溢領徵收補償金額，無
      法律上之原因而受利益致原告受損害，而成立「公法上不
      當得利」。故請求被告返還240,573元。依行政訴訟法第8
      條所謂「公法上原因」於本案乃是指公法上之徵收法律關
      係之「徵收補償金額溢領」，而基於此原因，依公法上不
      當得利請求返還被告溢領之徵收補償金額，學說上亦認為
      行政機關可向行政法院提起給付訴訟，請求相對人返還；
      最高行政法院判決亦稱：原告於85年1月12日以85府工土
      字第7801號函通知被告限期返還溢領金額為行政程序法第
      127條「授予利益之行政處分」，為原告發函要返還溢領
      補償，並非公權力措施，應係通知表示係屬事實問題而非
      原判決所稱行政處分。
    4.另有關大法官會議解釋第110 號「需用土地人及土地所有
      人對於被徵收土地之應補償費額，均未表示異議者，主管
      地政機關不得援用土地法第247 條逕自廢棄原公告之估定
      地價，而提交標準地價評議委員會評定之。」然本案乃無
      釋字第110 號之適用，因原告並無自行廢棄公告之估定價
      ，而是原估算價值因計算錯誤而經重新估算，造成被告溢
      領徵收補償金額，而催告被告繳回溢領之金額，被告對於
      複估之金額有異議而不繳回，原告始將第3 次複估金額依
      土地法第247 條：「對於第239 條、第241 條或242 條之
      估定有異議時，該管直轄市或縣（市）地政機關應提標準
      地價評議委員會評定之。」此複估金額並非變動前後之估
      定標準，而廢棄公告之估定價，乃僅因計算錯誤重新估算
      ：應無釋字第110 之適用。
    5.行政執行法第11條明文，義務人依法令或本於法令之行政
      處分或裁定，主管機關得移送行政執行處執行。即公法上
      金錢給付之執行，由行政機關移送行政執行處分行政執行
      。而有關公法上金錢給付義務執行之種類，行政執行法第
      2 條明文規定包括，稅款、滯納金、滯報費、利息、滯報
      金、怠報金及短估金、罰鍰及怠金、代履行費用；並無包
      括此類溢領之徵收補償費。
    6.綜上所述，被告溢領之徵收補償金額應成立公法上不當得
      利，其性質上並非行政執行法第11條之公法上金錢給付義
      務，被告所述實無理由，請判決如訴之聲明所載。
    (二)被告主張：
      按公法上不當得利之成立要件「乃須在公法上發生律上原
      因而受利益，致他人受損害之情形，本件被告所爭執者為
      被告受有利益是否為「無法律上原因」：
      1.本件原告之主張違反釋字第110號大法官解釋，應無請
        求權
        (1)原告起訴狀意旨略以：「被告所有座落省道台十五
          線ok+000，6k十626段道路拓寬工程用地內之建築物
          補償費，經複查核算後與原發放補償金額不合‧‧‧
          有關補償費業補提本縣地價評議委員會暨標準地價評
          議委員會89年第2 次會議‧‧‧決議：『1.補償標準
          維持徵收當時本縣興建公共設施拆遷合法補償辦法辦
          理補償。2.本案所查估建築物構造及面積內容與金額
          由查估單位認定並負查估責任。3.以第三次復估金額
          為建築物補償標準。」並報經內政部89年4 月21日台
          （八九）內地字第8905777 號函同意備查；因被告已
          領金額大於第三次複估金額，及產生溢領金額情形，
          並至今末返還溢領金額部分，被告其無法律上之原因
          ，而受利益致他人受損害，故依據不當得利返還請求
          權，請求被告返還該金額」云云。
        (2)則其業坦承該一由被告領取之補償金，係經法定公告
          異議期間屆滿後確定，始由被告領取之補償金無疑。
          則被告領受該補償金絕非不當得利，乃至明之事理，
          而尤應注意者，乃該一經由公告徵詢異議期間之過程
          ，業確定用地人及被徵收人之權利義務為公告內容，
          殊無再容為違反公告內容之不同主張。
        (3)大法官會議解釋第110 號解釋要旨略以：「一、需用
          土地人及土地所有人對於被徵收土地之應補償費額，
          均未表示異議者，主管地政機關不得援用土地法第
          247條逕自廢棄原公告之估定地價，而提交標準地價
          評議委員會評定之。‧‧‧」。則據110號解釋，上
          揭247 條之適用必須是「需用土地人」或「土地所有
          人」對「原公告之估定地價」有所異議，且於「公告
          完畢後15日內，亦即補償地價及其他補償費額繳交主
          管地政機關發給完竣之前」，對補償之估定提出異議
          ，方有適用之餘地。
        (4)然原告今所主張者，為發放補償金完竣後，所據之第
          3 次複估價額，作為被告等溢額受領補償責之依據，
          而其顯已經逾越上揭「公告完畢後15日內，亦即補償
          地價及其他補償費額繳交主管地政機關發給完竣之前
          」期限。且期限之內若末異議，則不得對補償金之金
          額再有異議，此亦有最高行政法院89年度判字第1333
          號判決加以肯認，其有判示：「土地徵收，‧‧‧依
          法定程序公告，未經異議，則徵收公告即告確定，徵
          收補償金之數目亦應認已確定」。
        (5)蓋土地徵收之所以設此期限，係考量公法關係之安定
          性需求，對於徵收之地價與補償金之異議須有一定期
          間，超越此一期間，則所有之法律關係應屬確定，不
          得加以變動，否則易地而處，原告若得以補償金發放
          完竣後之第3次複估結果，主張被告等溢領補償金，
          被告是否也可以於補償金發放完竣後再行異議，主張
          該補償金額過低，要求原告再行給付不足額之補償金
          。據此可知，原告所為主張全無可採之處。此係昭然
          若揭之事。
      2.今原告主張其「並無廢棄公告之估定價，而係原估算價
        值因計算錯誤而經重新估算」云云，實仍違背「公告確
        定」之本旨，其仍屬無理由：
        (1)按，系爭徵收過程，不論公告都市計劃、測量面積、
          現場實際勘驗應拆除地上物結構及價值，甚至事後計
          算作成徵收明細，以及嗣後公告、發放等程序，均由
          原告一手包辦，與被告等被徵收戶毫無相涉。被告充
          其量只能在公告過程中為異議：但事實上公告之過程
          並非依法送達予被告等，被告只知依通知領取徵收補
          償款。則縱如原告所述，該一過程中發生任何錯誤，
          亦均係原告造成。
        (2)而徵收作業於公告完畢後，系爭土地即發交用地機關
          拆除全部地上物，則原來之地上物既已不復存在，原
          告事後爭執稱計算有誤云云，亦無從查考，又豈能僅
          聽信原告片面之詞。而無端橫加負擔予被告等無辜人
          民。反之，被告等不於公告期間內異議，而於事後爭
          執，亦係對徵收機關之無理要求。
        (3)此即徵收公告徵求異議之設置，用以確定後杜絕所有
          爭議。今該一公告既已確定，則殊不容原告為事後爭
          執，其不論是勘測不實、標準誤用、計算有誤或單純
          行政人員疏失，均不允再為爭執，否則該等爭執將淪
          於行政機關借用行政程序不法壓迫人民之手段。
        (4)基上，不論原告辯稱其錯誤如何發生，均不影嚮被告
          依確定公告內容合法取得徵收補償款之權利，更無不
          當得利。
      3.行政處分之廢棄與信賴保護
        (1)按被告受有徵收補償費之法律上原因，乃前述原告所
          為業經公告確定之行政處分。此項行政處分未經合法
          撤銷或廢止前，被告受有該筆徵收補償費即具有法律
          上原因，並非公法上不當得利。
        (2)最高行政法院就本件所為之92年度判字第590號判決
          表示：「上訴人所發之催告返還溢領補償金，無非係
          催告被上訴人履行債務，倘非行政機關本於法令所為
          之形成或下命之行政處分．．．」，因此，原告所為
          之通知，既然僅為事實行為而非具有法效性之行政處
          分，則此項通知斷無發生撤銷先前已確定處分之效果
          。經查原告與本件相關之所有行為，亦無任何表示撤
          銷先前行政處分者，從而原行政處分應屬繼續存在，
          而為被告受有利益之法律上原因。
        (3)即使認為原告已有撤銷先前行政處分之行為，則此項
          撤銷行為亦因違反信賴保護原則而違法：
          按行政程序法第117條本文雖規定：「違法行政處
            分於法定救濟期間經過後，原處分機關得依職權為
            全部或一部之撤銷：其上級機關，亦得為之。」但
            該條但書亦明白規定：「但有下列各款情形之一者
            ，不得撤銷：一、撤銷對公益有重大危害者。二、
            受益人無第119 條所列信賴不值得保護之情形，而
            信賴授予利益之行政處分，其信賴利益顯然大於撤
            銷所欲維護之公益者。」就第2款情形而言，即為
            學理上「信賴保護原則」之要求，因此行政機關對
            於自身所為的行政處分，縱使其違法，亦非得自由
            撤銷，而須考量相對人信賴利益之保護。
          行政程序法雖於90年1 月1 日方為生效，但此項信
            賴保護原則之要求早為實務及學說所採。行政法院
            83年判字第151號判例即曾表示：「行政機關於審
            酌是否撤銷授予利益之違法行政處分時，除受益人
            具有：一、以詐欺、脅迫或賄賂方法使行政機關作
            成行政處分；二、對重要事項提供不正確資料或為
            不完全陳述，致使行政機關依該資料或陳述而作成
            行政處分；三、明知行政處分違法或因重大過失而
            不知等信賴不值得保護之情形之一者外，依行政法
            上信賴保護原則，為撤銷之行政機關固應顧及該受
            益人之信賴利益。但為撤銷之行政機關行使裁量權
            之結果，倘認為撤銷該授予利益之違法行政處分所
            欲維護之公益顯然大於受益人之信賴利益者，該機
            關仍非不得依職權為全部或一部之撤銷，此為違法
            行政處分之撤銷法理上所當然。」
          就本件而言，如同前述說明，縱使真有計算錯誤之
            情事，亦完全為原告所造成，既與被告無關，被告
            亦無從知曉其情形，因此並無信賴不值得保護之情
            形；再者，本件所涉及者乃單純金錢債務之間題，
            並未涉及第三人之公益，而自公告期滿後，至今已
            歷經十餘年，即使算至原告起訴之日止，亦已近10
            年，則被告所受領之徵收補償費，早已利用於日常
            生活開銷，若驟然撤銷該行政處分而追討此筆金錢
            ，則顯然對於被告之信賴利益之侵害遠大於對公益
            之維護。
          綜上所述，被告之情形乃符合信賴保護原則，因此
            原告不得撤銷先前之行政處分，被告受有利益之法
            律上依據，乃繼續有效存在，而無成立公法上不當
            得利。
      4.退萬步言，縱使認為被告成立公法上不當得利，則仍應
        審酌「返還範圍」之問題：
        (1)依行政程序法第127 條第2 項之規定，公法上不當得
          利之返還範圍準用民法有關不當得利之規定。民法第
          182 條第1 項則規定：「不當得利之受領人，不知無
          法律上之原因，而其所受之利益已不存在者，免負返
          還或償還價額之責任。」此即為善意受領人之返還責
          任。
        (2)就本件而言，被告不知該徵收補償費之溢領無法律上
          之原因，已如前述一再說明。而被告所受之利益，於
          歷經近十年後，亦早已支應日常生活開銷，早已不復
          存在，因此被告應免負返還責任。
    理  由
一、本件訴訟繫屬中，原告代表人由林錫耀變更為甲○○，茲據
    其聲明承受訴訟，核無不合，應予准許。
二、本件原告因辦理省道台十五線0k+000～6k+626段道路拓寬工
    程，拆遷被告所有坐落用地內之建築物 (門牌號碼為台北縣
    八里渡船頭24號之6）， 前經原告核定應發補償費
    2,564,904 元（第2 次複估金額），經發放並拆遷完畢。嗣
    經原告予以複估，並認應以第3 次複估之金額2,324,331 元
    為準，原告乃於85年1 月12日以85北府工土字第7810號函通
    知各業主（包括本件被告）：「台端所有坐落省道台十五線
    某段道路拓寬工程用地內之建築物補償費，經複估核算後與
    原公告補償費金額不合，其溢領之補償費（詳如附件）請於
    85年2 月29日前退繳至台灣土地銀行士林分行補償費發放專
    戶內，請查照。」其中本件被告部分，實領金額超過第3 次
    複估金額計240,573 元之事實，有上開函文、查估清冊、複
    估清冊及領據在卷為證。茲原告主張被告依第2 次複估結果
    所領補償費超過第3 次複估金額之溢領部分240,573 元，為
    無法律上之原因而受利益，乃依不當得利返還請求權向本院
    提起給付訴訟，請求被告返還該金額及遲延利息。
三、經查，上開原告所為多次覆估補償金額，乃就徵收被告之上
    開建築物應發補償費之特定具體事件所為之決定，並已通知
    補償對象之被告而對外發生核定補償費之效果，均為行政處
    分。雖因程序尚有未合，然並非無效，在未經撤銷前，其效
    力仍然存在；而其中第3 次複估金額以85年1 月11日85北府
    工土字第7810號函，通知被告退繳溢領之補償費240,573元
    （已領金額與準據之第3次複估金額之差額），即有撤銷前
    次複估行政處分中溢領部分之意思。是被告受領該溢領部分
    之依據已不存在，自無信賴保護原則之適用。原告主張被告
    領取該部分之補償費成立公法上不當得利，即非無據。
四、次查，被告受領溢領部分之補償費為金錢，具有高度可替代
    性及普遍使用性，一旦領取歸入被告之財產內，難以判斷其
    已不存在。且被告領取後總財產增加，縱因日常生活支用一
    空，對應免除其他金錢支用，受領溢領部分之給付，實際上
    獲致財產總額之增加現尚存在。是被告雖抗辯溢領補償費已
    花用一空，法律上論斷其所受溢領部分之利益仍然存在，自
    不得以利益不存在而免負返還之責。況從形式上論，被告受
    領該溢領部分之法律上原因已不存在而成立公法上不當得利
    ，業如前述，學說上亦多認成立公法上不當得利，不因利益
    不存在而免返還責任。
五、綜上所述，原告請求被告給付溢領部分之不當得利240,573
    元，及自起訴狀送達之翌日即90年7 月3 日起至清償日止，
    按年息5 ﹪計算之利息，於法有據，應予准許。
據上論結，本件原告之訴有理由，爰依行政訴訟法第98條第3 項
前段，判決如主文。
中    華    民    國    95    年    10    月   11     日
                    第二庭審判長法  官  徐  瑞  晃
                                法  官  蕭  惠  芳
                                法  官  李  得  灶
上為正本係照原本作成。
如不服本判決，應於送達後20日內向本院提出上訴狀並表明上訴
理由，如於本判決宣示後送達前提起上訴者，應於判決送達後20
日內補提上訴理由書（須按他造人數附繕本）。
中    華    民    國    95    年    10    月   18     日
                                書記官  陳  清  容


司法院資訊處製作；財團法人民間司法改革基金會備份。
